臺灣高等法院民事判決　　　　　　　 100年度勞上易字第17號
上　訴　人　李幼鎔
被上訴人　　社團法人中國大眾康寧互助會
法定代理人　金紹華
訴訟代理人　張景源律師
複代理人　　曾伊如律師
上列當事人間請求給付退休金等事件，上訴人對於中華民國99年
10月29日臺灣士林地方法院99年度勞訴字第40號第一審判決提起
上訴，本院於100年7月19日言詞辯論終結，判決如下：
    主      文
原判決關於駁回上訴人後開第二項之訴部分，及訴訟費用（除確
定部分外）之裁判均廢棄。
被上訴人應給付上訴人新台幣拾伍萬壹仟陸佰柒拾肆元，及自
民國九十九年七月一日起至清償日止，按年息百分之五計算之利
息。
其餘上訴駁回。
第一審（除確定部分外）及第二審訴訟費用，由被上訴人負擔二
分之一，餘由上訴人負擔。
    事實及理由
一、上訴人主張：伊自民國（下同）80年11月1日起受僱於被上
    訴人，並自93年起擔任副祕書長乙職，每月薪資新台幣（下
    同）7萬3348元。伊於93年12月間因身體不適，希望以留職
    停薪方式請假一年療養，但未獲被上訴人同意。乃於94年5
    月30日提出退休離職報告。詎被上訴人以伊曠職日數超過規
    定為由，將伊免職。惟因被上訴人所屬之第8屆常務理監事
    會於90年7月3日召開會議，決議自90年7月1日起一律由員工
    個人薪資提撥10％，被上訴人額外補助10％，合計20％作為
    退職儲存金，爾後退休時，除依規定領取此項退職儲存金外
    ，不得再有退休金要求。並依工作人員退職撫卹辦法草案（
    下稱退職辦法草案）之規定，自90年7月1日起自伊薪資提撥
    10％（即7335元）作為退職儲存金，至94年5月30日止（計
    47個月），共計提撥34萬4745元。因該提撥退職儲存金係屬
    伊原有薪資之一部份，伊既已離職，依前開退職辦法草案，
    被上訴人自應加倍給付伊退職儲存金即68萬9490元等情。爰
    依退職辦法草案之規定，求為命被上訴人應給付伊68萬9490
    元，及加計自94年6月1日起算法定遲延利息之判決（原審為
    上訴人敗訴之判決，上訴人聲明不服，提起上訴。另上訴人
    逾上述金額之請求，經原審為其敗訴之判決，上訴人並未聲
    明不服，已告確定）。並於本院上訴聲明：(一)原判決關於駁
    回上訴人後開第二項之訴部分廢棄。(二)上開廢棄部分，被上
    訴人應給付上訴人68萬9490元，及自94年6月1日起至清償日
    止之法定遲延利息。
二、被上訴人則以：退職辦法草案並未經會員大會通過，是伊僅
    退回其他員工10%之薪資(而非20%之薪資)；又上訴人因任職
    期間，涉及侵占刑事案件訴追，致赴美未回，經伊以曠職為
    由而予以免職，上訴人亦不具請領退職儲存金之資格等語，
    資為抗辯。並於本院答辯聲明：上訴駁回。
三、查，(一)上訴人自80年11月1日起受僱於被上訴人，並於94年5
    月30日提出退休離職報告後，即未繼續上班；(二)退職辦法草
    案，並未經會員大會通過。(三)被上訴人於94年6月18日第6屆
    第3次理監事聯席會議中，決議上訴人自94年6月20日起免職
    ；(四)被上訴人自90年7月1日至94年5月30日止（計47個月）
    ，按月提撥上訴人之薪資10%即7335元，做為退職儲存金等
    情，有卷附退休離職報告、94年6月18日第9屆第3次理監事
    聯席會會議紀錄、94年6月27日（九四）台戶字第3722號函
    、退職金結算明細單可憑（見原審卷第48頁、第50至60頁、
    本院卷第13頁），並為兩造所不爭執（見原審卷第108頁、
    第152至153頁；本院卷第37頁、第75頁），堪信為真。
四、本院應審究者為上訴人請求被上訴人返還退職儲存金，是否
    有據？若有，則被上訴人應返還上訴人之退職儲存金額為若
    干？茲分別論述如下：
(一)、經查：
  1.退職辦法草案並未經會員大會通過，而被上訴人依該未經會
    員大會通過之退職辦法草案，自90年7月1日至94年5月30日
    止（共計47個月），提撥上訴人薪資計34萬4745元，再加計
    定存於金融機構利息合計為35萬1674元乙情，有卷附被上訴
    人94年12月23日簽呈可稽（見本院卷第78頁），並為被上訴
    人所不爭執，堪認該退職辦法草案既未經會員大會通過，即
    屬不生效力，而被上訴人卻依該草案自上訴人薪資提撥前開
    退職儲存金，即屬無據。
  2.又按法院就當事人主張之事實所為法律之判斷，本不受當事
    人陳述之法律上意見之拘束（最高法院91年度台上字第2143
    號判決意旨參照）。是以，上訴人既已主張被上訴人依未經
    會員大會通過之不生效力之退職辦法草案，自其薪資提撥前
    開退職儲存金，自屬無法律上原因致上訴人受有薪資減少之
    損害，核與民法第179條不當得利之要件相符，故本院認上
    訴人主張被上訴人應將前開依不生效力之退職辦法草案所提
    撥之退職儲存金（含定存於金融機構利息）計35萬1674元返
    還，於法自屬有據，應予准許。
  3.另按給付無確定期限者，債務人於債權人得請求給付時，經
    其催告而未為給付，自受催告時起，負遲延責任。其經債權
    人起訴而送達訴狀，或依督促程序送達支付命令，或為其他
    相類之行為者，與催告有同一之效力。民法第229條第2項亦
    有明文。承前，被上訴人固應將退職儲存金（含定存於金融
    機構利息）35萬1674元予上訴人，但因該退職辦法草案未經
    會員大會通過而不生效力，核屬未定有返還之期限，則依上
    開規定，被上訴人自受催告時起，始負遲延責任。故上訴人
    除請求被上訴人應如數返還前開退職儲存金外，併請求被上
    訴人應加付自起訴狀繕本送達翌日即99年7月1日（見原審卷
    第9頁）起算之法定遲延利息，亦屬有據，應予准許。至上
    訴人逾此所為之請求，即非有據，應予駁回。
(二)、上訴人雖主張：被上訴人依前開退職辦法草案應加倍返還伊
    退職儲存金云云，固據提出被上訴人90至94年度收支決算表
    為證（見本院卷第42至48頁、第63至69頁）。但查，前開退
    職辦法草案並未經會員大會通過乙節，既為兩造所不爭執，
    則該退職辦法草案核屬不生效力之辦法，則上訴人自不得執
    此不生效力之退職辦法草案對被上訴人為請求。另觀諸被上
    訴人90年至94年度之收支決算表所示，固依此不生效力之退
    職辦法草案編列員工之退職準備金，但此係屬被上訴人預算
    費用編列事項，要與退職辦法草案是否生效無關；自難僅因
    被上訴人依此不生效力之退職辦法草案編列費用，即可謂被
    上訴人應受此未經會員大會通過之退職辦法草案之拘束。故
    上訴人主張：被上訴人依前開退職辦法草案應加倍返還伊退
    職準備金云云，並無可取。
(三)、被上訴人另抗辯：上訴人係遭免職並非退休，依前開退職辦
    法草案之規定，不得請領退職儲存金云云。但如前所陳，該
    退職辦法草案既未經會員大會通過，即對兩造均屬不生效力
    ，而被上訴人依此不生效力之退職辦法草案自上訴人薪資按
    月提撥退職儲存金（含定存於金融機構利息）計35萬1674元
    ，自屬無法律上原因致上訴人受有損害，依民法第179條規
    定即應將不應提撥作為退職儲存金之薪資返還上訴人，與上
    訴人離職原因為何無關。故被上訴人以上訴人係遭免職為由
    ，抗辯上訴人不得請領系爭退職儲存金云云，委無可取。
五、從而，上訴人主張被上訴人依未經會員大會通過之退職辦法
    草案，自其薪資提撥退職儲存金（含定存於金融機構利息）
    計35萬1674元，核屬不當得利；被上訴人應如數返還暨應加
    計自起訴狀繕本送達翌日即99年7月1日起至清償日止之法定
    遲延利息，為有理由，應予准許。逾此所為之請求，為無理
    由，應予駁回。原審就上開應准許部分，為上訴人敗訴之判
    決，尚有未洽，上訴意旨執此指摘原判決此部分不當，求予
    廢棄改判，為有理由，爰由本院將原判決此部分予以廢棄，
    並改判如主文第二項所示。至於上訴人之請求不應准許部分
    ，原審為上訴人敗訴之判決，於法核無不合，上訴意旨就此
    部分指摘原判決不當，求予廢棄改判，為無理由，應駁回其
    上訴。
六、本件事證已臻明確，兩造其餘之攻擊或防禦方法，經本院審
    酌後均認與本件之結論無涉，茲不再一一論列，併予敘明。
七、據上論結，本件上訴為一部有理由，一部無理由，依民事訴
    訟法第450條、第449條第1項、第79條，判決如主文。
中    華    民    國   100    年    7     月    29    日
                        勞工法庭
                        審判長法  官    蕭艿菁
                              法  官    賴劍毅
                              法  官    楊絮雲
正本係照原本作成。
不得上訴。
中    華    民    國   100    年    7     月    29    日
                              書記官    蔡慧娟